【裁判字號】    99,上易,160
【裁判日期】    990714
【裁判案由】    返還支票
【裁判全文】
臺灣高等法院臺中分院民事判決         99年度上易字第160號
上  訴  人  乙○○    彰化縣二.
訴訟代理人  蕭文濱律師
被 上 訴人  甲○○
上列當事人間請求返還支票事件，上訴人對於中華民國99年 2月
26日臺灣南投地方法院第一審判決提起上訴，本院於99年 6月30
日言詞辯論終結，判決如下：
    主  文
上訴駁回。
第二審訴訟費用由上訴人負擔。
    事實及理由
壹、聲明部分：
一、上訴人方面：(一)原判決廢棄。(二)上廢棄部分，被上訴人應將
    附表所示之支票返還上訴人。
二、被上訴人方面：上訴駁回。
貳、陳述及理由部分：
一、上訴人主張：
(一)、上訴人原向訴外人黃錫聰商借其所簽發如附表所示之支票兩
    紙（下稱系爭支票），供周轉之用。嗣上訴人因於民國97年
    2月5日與訴外人黃錫聰發生爭吵，被上訴人即藉機向上訴人
    佯稱得代上訴人向黃錫聰催討票款，並保證不會執系爭支票
    行使執票人之權利，且書立承諾書一紙，交付上訴人收執，
    上訴人遽信其言，遂將系爭支票交付予被上訴人，交付時附
    表編號 2支票之票面金額尚未填寫。詎料被上訴人收受系爭
    支票後，非但未經上訴人同意填寫附表編號 2支票面額為新
    臺幣（下同） 588,900元，且執系爭支票向上訴人及訴外人
    黃錫聰催討票款，揚言如不交付金錢，即將系爭支票轉讓與
    第三人藉以行使執票人權利。上訴人與訴外人黃錫聰飽受威
    脅，實屬困擾，爰依民法第541條、第544條、第179條 、第
    184 條等規定，求為命被上訴人應將如附表所示之支票返還
    上訴人之判決。
(二)、在本院補充陳述：
  1.關於上開承諾書上之「甲○○」簽名，雖被上訴人否認其真
    正，惟經國內筆跡鑑定權威學者陳虎生教授鑑定，認係甲○
    ○之字跡，自可證明兩造間原存在委任取款之關係：上訴人
    將本件系爭承諾書影本、協議契約書影本、本票影本送請在
    國內各大專院校及鑑識機關教授文書鑑識課程之筆跡鑑定權
    威學者「陳虎生」教授鑑定「甲○○」字跡之真偽，經陳教
    授精密鑑定比對八項筆跡特徵，詳細說明鑑定經過及理由，
    判定上揭文件上之字跡，與甲○○於法庭上所書寫或提供之
    字跡，均為同一人所書寫，有上訴人99年 4月19日上訴意旨
    狀所附之筆跡鑑定報告書足稽。由上揭事實可知被上訴人乃
    受上訴人委任向黃錫聰取款而持有本件系爭二紙黃錫聰擔任
    發票人之支票，並非上訴人向被上訴人借款27萬元及40萬元
    ，而分別背書交付該二紙支票作為清償或清償借款之擔保。
  2.法務部調查局98年12月17日調科貳字第 09800624030號鑑定
    書僅簡略記載鑑定結果，而未記載鑑定之經過及作成鑑定結
    果之理由與判斷依據，法院自難由該鑑定結果形成正確之心
    證，且依上揭實務見解，該鑑定報告顯然欠缺法定記載要件
    ，自無證據能力及證據價值。
  3.兩造間並無被上訴人所指之借款關係存在，上訴人雖於97年
    2月4日及97年2月5日偕同被上訴人分別至台灣中小企業銀行
    草屯分行、南投縣草屯鎮農會提領27萬及40萬元，然除被上
    訴人之陳述外，別無任何證據足資證明被上訴人將上開金錢
    交付予上訴人，兩造間自無借貸關係存在，被上訴人應將如
    附表所示支票返還予上訴人。
二、被上訴人則以：
(一)、上訴人執系爭支票為擔保向被上訴人借款67萬元，被上訴人
    方收受系爭支票，並於97年2月4日、同年月 5日交付上訴人
    27萬元及40萬元。被上訴人並非受上訴人委任代為取款，亦
    未詐欺上訴人而取得系爭支票，復未簽發任何承諾書或在附
    表編號 2支票上填寫金額。倘上訴人確係委任被上訴人取款
    ，理應書寫委任取款之字句，豈有交付空白面額支票並在其
    上單純背書之理。且如被上訴人取得系爭支票後方填寫面額
    ，上訴人起訴狀所附填載完全之系爭支票影本，又如何取得
    ？足見上訴人主張皆為不實，應駁回其訴。
(二)、在本院補充陳述：對上訴人自行付費取得之鑑定報告不予認
    同，本件仍應以法務部調查局所為之鑑定報告為認定標準。
三、經查，系爭支票是由訴外人黃錫聰交付予上訴人，上訴人背
    書後再將系爭支票交付給被上訴人之事實，為兩造所不爭執
    ，堪信為真。至於上訴人主張其因係受被上訴人詐欺而交付
    系爭支票並委託被上訴人代向黃錫聰催討票款，詎被上訴人
    竟執系爭支票向上訴人及黃錫聰催討票款，被上訴人自應將
    系爭支票返還上訴人等語，則為被上訴人否認，並以前詞抗
    辯，是本件爭點為上訴人主張因受被上訴人詐欺而交付系爭
    支票並委任被上訴人代為向黃錫聰催討票款，被上訴人應返
    還系爭支票，是否有理由？
(一)、按「當事人主張有利於己之事實者，就其事實有舉證之責任
    」，民事訴訟法第 277條定有明文。又主張法律關係存在之
    當事人，須就該法律關係發生所須具備之特別要件，負舉證
    責任。而委任契約，係以當事人約定，一方委託他方處理事
    務，他方允為處理而成立。本件上訴人主張其與被上訴人間
    有委任關係存在，既為被上訴人否認，則上訴人自應就兩造
    曾約定，上訴人委任被上訴人執系爭支票代為催討票款及被
    上訴人允為辦理之事實，負舉證責任。再按「因故意或過失
    ，不法侵害他人之權利者，負損害賠償之責任」，民法第18
    4條第1項前段固定有明文，惟依該規定請求損害賠償者，應
    先就其主張之侵權行為之事實負舉證責任，而「主張不當得
    利請求權之原告，係因自己之行為致造成原由其掌控之財產
    發生主體變動，則因該財產變動本於無法律上原因之消極事
    實舉證困難所生之危險自應歸諸原告，始得謂平。是以原告
    對不當得利請求權之成立要件應負舉證責任，亦即原告必須
    證明其與被告間有給付之關係存在，且被告因其給付而受有
    利益以及被告之受益為無法律上之原因，始能獲得勝訴之判
    決」（最高法院91年度台上字第1673號民事判決要旨參照）
    。揆諸前開說明，本件上訴人主張係受被上訴人詐欺而交付
    系爭支票並委託被上訴人催討票款，既為被上訴人否認，上
    訴人自應舉證以實其說。
(二)、上訴人主張其係因被上訴人詐欺而交付系爭支票並委任被上
    訴人代為向黃錫聰催討票款，因而在系爭支票背書一節，係
    以其提出載有：「本人甲○○一定盡全力處理乙○○所交辦
    的事，一定不會將支票代收，也會在不影響黃錫聰的信用之
    下，做好妥當的溝通、協調，將金錢追討回來，錢全額交給
    乙○○在此證明」等語，並有被上訴人簽名之承諾書影本 1
    紙附在原審卷為證（見台灣台中地方法院97年度中簡字第15
    23號案卷）。惟查，前開承諾書上之被上訴人簽名字跡之真
    偽，經台灣台中地方法院（下稱台中地院）刑事庭審理98年
    度訴字第1725號刑事案件之承辦法官囑託法務部調查局鑑定
    結果，認前開承諾書之簽名筆跡與被上訴人書寫筆跡之筆劃
    特徵不同一節，有該局98年12月17日調科貳字第9800624030
    號鑑定書影本1份附在原審卷為佐（見原審卷第203-221頁）
    ，本院審酌前開送鑑定資料除系爭承諾書原本外，其供為比
    對之資料包括被上訴人在銀行開戶之筆跡、被上訴人在台中
    地檢署及彰化地檢署檢察官偵訊中之簽名16份、警訊之簽名
    1份、刑事附帶民事賠償狀原本1冊、台中地院98年訴字第17
    25號刑事案卷原本1宗等資料（見原審卷第 203、204頁），
    供為比對之筆跡資料充分，足以歸納分析其筆跡之個性及慣
    性特徵，以與待鑑定之筆跡進行比對，是其鑑定結論自屬可
    採，並堪認前開承諾書上被上訴人之簽名並非被上訴人所書
    寫。此外，上訴人又未能提出其他積極事證以證明其係受被
    上訴人詐欺而委任被上訴人代為向黃錫聰催討票款，且被上
    訴人曾承諾不會將支票兌現等情，是上訴人前開主張，並無
    可採。上訴人在本院提出「筆跡鑑定報告書」 1份（見本院
    卷第 130-165頁）證明上開承諾書係由被上訴人簽名之事實
    。惟查，上開鑑定報告係由上訴人單方面委託所為，其鑑定
    所憑之文書均為影本（見本院卷第 131頁），其公證性及正
    確性均有不足，難據為上開承諾書係被上訴人簽名之證據，
    併予明。
(三)、再按票據行為，為不要因行為，執票人不負證明關於給付之
    原因之責任，如票據債務人主張執票人取得票據出於惡意或
    詐欺時，則應由該債務人負舉證之責；票據乃文義證券及無
    因證券，票據上之權利義務，悉依票上所載文義定之，與其
    基礎之原因關係各自獨立，票據上權利之行使，不以其原因
    關係存在為前提，執票人行使票據上權利時，就其基礎之原
    因關係確係有效存在，不負舉證責任。若票據債務人以自己
    與執票人間所存抗辯之事由，對抗執票人，依票據法第13條
    規定觀之，應由票據債務人就該抗辯事由負舉證之責任，本
    件系爭支票已將應記載之事項載明，完成發票行為，上訴人
    處於得行使票據權利之狀態，則就阻礙其行使票據權利之原
    因關係是否存在之事實，自應由票據債務人即被上訴人舉證
    證明（最高法院64年台上字第1540號、48年台上字第 101號
    判例及最高法院95年度台簡上字第15號判決參照）。經查，
    系爭支票係由上訴人背書並親自交付予被上訴人之事實，為
    上訴人所自承，已如前述。上訴人雖主張如附表編號 2之支
    票面額588,900元 為被上訴人未經授權所填載等語。然按一
    般人若交付票據委託他人取款，所交付之票據當係已填載票
    面金額之票據，若無填載票面金額，委託人如何得知受託取
    款之金額為何，是上訴人另主張如附表編號 2支票之面額為
    被上訴人收受後，未經授權而自行填寫等語，核與常情有違
    ，況該張支票面額上之「伍拾捌萬捌仟玖佰元正」等字樣之
    筆跡，經鑑定結果亦與被上訴人筆跡筆劃特徵不同一節，有
    前開法務部調查局之鑑定書為證，益證上訴人前開主張，並
    無足採。系爭本票既為上訴人所背書，且背書交付時已具備
    支票之應記載事項，揆諸前開說明，被上訴人自不負證明關
    於取得系爭支票原因之責任。本院審酌上訴人未能舉證證明
    被上訴人有不得依票據文義之記載向其行使票據權利之情形
    存在，是上訴人主張受詐欺而交付系爭支票，得請求被上訴
    人返還系爭支票等語，自屬無據。
四、綜上所述，上訴人就其主張被上訴人取得系爭支票係本於詐
    欺或委任關係，上訴人不得行使票據上權利之事實，既未能
    舉證以實其說，其主張並無可採，既如前述，從而，上訴人
    依委任關係、侵權行為、不當得利之法律關係，請求被上訴
    人返還系爭支票，自無理由，不應准許。原審因而為上訴人
    敗訴判決，並駁回其假執行之聲請，核無不合。上訴意旨指
    摘原判決不當，求予廢棄改判，為無理由，應予駁回。
五、本件事證已臻明確，兩造其餘攻擊防禦方法，經審酌後認均
    不影響本件判決結果，爰不一一論述，併此敘明。
據上論結，本件上訴為無理由，依民事訴訟法第449條第1項、第
78條，判決如主文。
中    華    民    國    99    年    7     月    14    日
                民事第六庭    審判長法  官  袁再興
                                    法  官  盧江陽
                                    法  官  陳賢慧
以上正本係照原本作成。
不得上訴。
                                    書記官  吳麗琴
中    華    民    國    99    年    7     月    14    日
                                                      Ｓ
附表：
┌───────────────────────────────────────┐
│支票附表：                                                   97年度訴字第281號│
├──┬───┬─────────┬──────┬──────┬─────┬──┤
│編號│發票人│  付    款    人  │發  票  日  │票 面 金 額 │支票號碼  │備考│
│    │      │                  │            │ （新台幣） │          │    │
├──┼───┼─────────┼──────┼──────┼─────┼──┤
│001 │黃錫聰│華僑銀行北台中分行│97年3月30日 │27萬元      │AA0000000 │    │
├──┼───┼─────────┼──────┼──────┼─────┼──┤
│002 │同上  │同上              │97年2月28日 │588,900元   │AA0000000 │    │
└──┴───┴─────────┴──────┴──────┴─────┴──┘

司法院資訊處製作；財團法人民間司法改革基金會備份。
